臺灣臺北地方法院民事判決　　　　　　 95年度簡上字第527號
上　訴　人　甲○○
訴訟代理人　林正和律師
被上訴人　　乙○○
訴訟代理人　丙○○
上列當事人間請求給付票款事件，上訴人對於中華民國95年7月
19日本院台北簡易庭94年度北簡字第37122號第一審判決提起上
訴，本院於96年5月23日言詞辯論終結，判決如下：
    主  文
上訴駁回。
第二審訴訟費用由上訴人負擔。
    事  實  及  理  由
一、本件被上訴人主張：
（一）其執有上訴人所簽發、發票日為民國94年3月31日、付款
      人台灣銀行城中分行、面額新台幣（下同）1,500,000元
      、票據號碼ＡＥ0000000號支票一紙（下稱系爭支票），
      經被上訴人屆期提示，竟因「存款不足」退票未獲付款，
      爰依票據之法律關係，請求上訴人如數給付票款，並給付
      自支付命令送達上訴人之翌日起至清償日止，按週年利率
      百分之六計算之利息，並陳明願供擔保請准宣告假執行。
（二）對上訴人抗辯之陳述略以：
      兩造就系爭支票間原因關係為金錢借貸，本件支票乃上訴
      人親自向被上訴人借款1,500,000元，經其先後匯款1,000
      ,000 元、500,000元與上訴人後，相隔約1、2個月被上訴
      人才交付系爭支票作為前述借款清償之擔保，系爭支票與
      訴外人即被上訴人之女詹淑恩無關，實則兩造間金錢借貸
      往來已有多年，上訴人之前均持票期約一年之支票向被上
      訴人調現，上訴人所提之支票25紙其均有收受、兌現，被
      上訴人則或以匯款方式（匯入台灣銀行城中分行、戶名勝
      達人力仲介有限公司、帳號000000000000號帳戶內），或
      以現金交付上訴人，不計現金部分，共計歷年來匯款金額
      已達5,434,000元，且系爭支票所涉借款與前述上訴人給
      付之25紙支票票款並無關，上訴人既未清償系爭支票所涉
      之借款1,500,000元，其自得請求上訴人兌付系爭票款。
二、上訴人則以：
（一）本件支票及其上印文雖為真正，但兩造間並無任何基礎原
      因關係存在，系爭支票實乃被上訴人之女詹淑恩藉任職上
      訴人所經營公司會計，負責保管上訴人所有支票、印鑑之
      機會，未經上訴人同意即盜用上訴人之印鑑簽發後交付與
      被上訴人，訴外人詹淑恩前後共計盜用上訴人印鑑而簽發
      者有如原判決之附表所示、面額達9,943,000元之支票25
      紙，並均已經被上訴人提示兌現。
（二）上訴人為勝達人力仲介有限公司負責人，該台灣銀行城中
      分行、戶名勝達人力仲介有限公司、帳號0000000
      00000號帳戶雖為上訴人之帳戶，但上訴人前已兌現
      之支票共計9,943,000元，用以抵償被上訴人匯予上訴人
      之款項，尚有剩餘可依不當得利規定請求返還，上訴人自
      已無庸再給付被上訴人系爭票款等語，資為抗辯。
三、本件原審對於被上訴人之請求，判決被上訴人全部勝訴，並
    為假執行及附條件免為假執行之宣告，上訴人全部聲明不服
    ，求為廢棄原判決，並駁回被上訴人在第一審之訴及其假執
    行之聲請；被上訴人則求為判決駁回上訴。
四、本件被上訴人主張持有系爭支票，屆期遭以存款不足退票而
    迄未獲兌付等事實，業據其提出支票暨退票理由單、存摺等
    影本各一份為證，上訴人對此亦不爭執，自堪信屬實。而上
    訴人雖抗辯兩造間就系爭支票之交付並無基礎原因關係等語
    ，惟按，支票之發票人應照支票文義擔保支票之支付，票據
    法第一百二十六條、第一百三十三條定有明文；又票據債務
    人不得以自己與發票人或執票人之前手間所存抗辯之事由對
    抗執票人，同法第十三條前段亦有明文規定，則依該法條反
    面解釋，在票據直接前後手間，票據債務人即非不得以雙方
    間所存抗辯事由，對抗執票人。因之，本件上訴人雖以與被
    上訴人間並無原因關係存在抗辯，惟關於無原因關係存在之
    情由甚多，諸如彼此為支票交付之直接前後手，但當初交付
    之債之原因關係有無效、撤銷等事由而不存在，或票據債務
    人並未同意簽發並交付系爭支票與執票人，而係遭偷竊、盜
    用等均屬之，參諸票據屬文義證券及無因證券，票據上之權
    利義務，悉依票上所載文義定之，與其基礎之原因關係各自
    獨立，目的在保障票據使用之流通性，在票據債務人並不否
    認系爭支票簽發之真正性，而僅辯稱與執票人間無原因關係
    存在時，票據債務人自應進一步就系爭票據何以脫離其持有
    或得以為執票人取得等情為具體說明，再視其所主張事由之
    內容定其舉證責任之分配。查本件上訴人就系爭支票脫離其
    持有而為被上訴人取得之情由，既主張系爭支票遭訴外人即
    被上訴人之女詹淑恩盜用其印章簽發後，交付與被上訴人，
    依民事訴訟法277條關於當事人主張有利於己之事實者，就
    其事實有舉證責任之規定，及此遭盜用物品係上訴人所有，
    有無盜用事實亦因異於常情且較接近上訴人，由其舉證亦符
    公平原則等情而論，自應由上訴人就系爭支票係遭訴外人詹
    淑恩盜用印章簽發一節負舉證責任，然而，姑不論上訴人所
    陳稱業已為系爭支票遭盜用而對訴外人詹淑恩提出刑事追訴
    一節，已為被上訴人所否認，觀諸被上訴人所提出關於上訴
    人提起本件訴訟後，始對訴外人詹淑恩自訴涉犯偽造有價證
    券罪嫌之自訴狀影本所載內容，亦僅指摘訴外人詹淑恩有偽
    造不包括系爭支票之其他支票等行為，絲毫未提及系爭支票
    遭盜用等情並據之提起自訴，已難認上訴人此部分說明屬實
    ，而上訴人對於系爭支票係遭訴外人詹淑恩盜用之事實，復
    未能提出其他證據以實其說，其辯稱系爭支票係遭訴外人詹
    淑恩盜用後才轉交與被上訴人，進而執此謂其毋庸負給付票
    款之責任，已難認可信。
五、抑且，雖然如前述，被上訴人對於持有系爭支票之票據原因
    關係，原則上並不負舉證責任，惟其對系爭支票之票據原因
    關係，亦已說明係上訴人為之前借款清償之擔保所交付，關
    於上訴人向其借款之經過，其且稱均係由上訴人以電話向其
    借款，其再先後於92年11月27日指示兒子丙○○匯款500,00
    0元、於93年1月12日或14日匯款1,000,000元入台灣銀行城
    中分行、戶名勝達人力仲介有限公司（係上訴人所經營之公
    司，下稱勝達公司）、帳號000000000000號帳戶內，約相隔
    1、2月後，上訴人才交付系爭支票作為此借款清償之擔保，
    並提出記載前述以被上訴人之子丙○○名義匯款入勝達公司
    上開帳戶之存摺明細影本一份為證（參見原審卷第26至28
    頁），上訴人亦不爭執確有收受該二筆款項，雖然其復辯稱
    對收受該二筆款項之緣由有爭執，卻迄未能具體說明收受前
    述款項之原因為何，再參酌前述上訴人並未能就系爭支票係
    遭訴外人詹淑恩盜用一節舉證證明之，反而由其自承系爭支
    票發票日前後即曾有以自己名義簽發支票交由被上訴人兌領
    多次票款共計9,943,000元，對於被上訴人所指自90年11月
    12日起至93年1月14日止，多次以自己及其子丙○○、其女
    詹淑恩名義匯款共5,434,000元入上訴人所經營勝達公司帳
    戶等情亦不爭執之情狀，並有上訴人提出之支票影本25紙、
    被上訴人所有存摺影本1份供參（參見原審卷第32頁至第57
    頁，及第16頁至第19頁），兩造間在系爭支票簽發前後顯時
    有款項往來，若非如被上訴人所稱係因交付前述借款與被上
    訴人後，始收受系爭支票作為擔保，於94年間因被上訴人提
    示系爭支票卻遭退票時，上訴人即足以知悉被上訴人持有系
    爭支票，上訴人焉有遲未對被上訴人或其女詹淑恩等為任何
    請求返還系爭支票等主張之理，此均可見被上訴人所稱為擔
    保前述借款交付而取得上訴人所交付系爭支票一節，應為實
    在。至於被上訴人於本院準備程序對於系爭支票所擔保借款
    之交付情形，雖先謂係以交付現金方式為之，然其隨即更正
    此部分陳述，並稱因與上訴人間款項來往甚多而有誤記，以
    前述兩造間之前確已有多次款項往來之狀況，及被上訴人於
    原審95年5月3日言詞辯論期日亦有相同誤記情況，尚難徒憑
    其有更正此事實上陳述，即置其提出與所述相符之上開匯款
    資料於不論，謂其此部分借款之主張並非可採。因之，被上
    訴人所指係基於擔保上開借款之原因關係而取得系爭支票一
    節，既堪信屬實，上訴人所稱系爭支票交付所據之借款原因
    關係並不存在等語，自難採信。
六、再以，上訴人雖又辯稱縱使系爭支票交付係作為被上訴人所
    指借款清償擔保之用，因其前曾遭訴外人詹淑恩盜用印章簽
    發上開25紙支票，並已兌付共計9,943,000元與被上訴人，
    此兌付之款項與系爭支票所涉借款為抵償後，亦已不存在，
    或謂被上訴人有自其處收受較高額款項，被上訴人就此差額
    應依不當得利規定返還，其亦得以此主張抵銷而拒絕給付系
    爭票款等語，然而，關於其所指已兌付之25紙支票係遭訴外
    人詹淑恩未經其同意所擅自盜用印章簽發一事，已據被上訴
    人所否認，並稱該25紙票款與系爭支票票款無涉，上訴人就
    系爭支票票款所據原因關係之借款債務業經抵償而消滅之事
    實，自應舉證證明之。但查，依上訴人所述情節，被上訴人
    曾多次匯款給上訴人之目的，意在歸還此遭盜用兌現25紙支
    票之款項，俾免被上訴人之女詹淑恩遭民刑事訴追、裁判，
    何以上訴人在收受被上訴人為此交付之匯款後，竟仍願意多
    次兌付顯然遭訴外人詹淑恩無權盜蓋簽發支票之票款，上訴
    人復在被上訴人提起本件訴訟，請求其給付系爭支票票款時
    ，仍未對詹淑恩為任何民刑事追訴，實均與常情有違，上訴
    人此部分所辯是否屬實，已值存疑；況且，以上訴人所指曾
    兌付與被上訴人之25紙支票之發票日，係自90年7月20日迄
    93年9月15日，長達3年餘之期間內所陸續簽發並兌付，多數
    支票之面額且達百萬餘元，若如上訴人所述被上訴人僅曾匯
    款5,434,000元給伊，其焉有無端在長達3年期間多次同意兌
    付高額票款，而僅為抵償被上訴人前述金額匯款之理。是以
    ，上訴人兌付各該25紙票款與被上訴人之緣由，顯有基於其
    等間其他款項往來情由所交付之可能，而上訴人對於該25
    紙票款中之何筆票款即係作為系爭支票所涉借款清償用途，
    復未能具體說明並舉證以實其說之情形下，其辯稱系爭票款
    所涉借款原因關係，已因清償而消滅，或謂其所交付與被上
    訴人之款項高於被上訴人所交付款項差額4,509,000元部分
    ，被上訴人係無法律上原因而受有利益，其得依民法關於不
    當得利規定請求被上訴人返還此差額，並以此差額與被上訴
    人所請求系爭支票票款為抵銷等，進而拒絕給付系爭支票票
    款，均非有據。
七、綜上所述，本件被上訴人依票據之法律關係，請求上訴人給
    付票款1,500,000元，及依票據法第133條規定，自支付命令
    送達上訴人之翌日即94年9月21日起至清償日止，按週年利
    率百分之六計付之法定遲延利息，為有理由，應予准許。又
    就適用民事訴訟法第427條第1項至第4項簡易訴訟程序所為
    被告敗訴之判決，應依職權宣告假執行，民事訴訟法第389
    條第1項第3款定有明文。是則原審判命上訴人如數給付，並
    依職權宣告假執行，及依上訴人之聲請酌定相當擔保金額而
    准予免為假執行，於法均無違誤。上訴意旨指摘原判決不當
    ，求予廢棄改判，為無理由，應予駁回其上訴。
八、兩造其餘之攻擊或防禦方法及未經援用之證據，經本院斟酌
    後，認為均不足以影響本判決之結果，自無逐一詳予論駁之
    必要，併此敘明。
九、據上論結，本件上訴為無理由，依民事訴訟法第436條之1第
    3項、第449條第1項、第78條，判決如主文。
中　　華　　民　　國　　96　　年　　6 　　月　　6 　　日
                 民事第五庭    審判長法　官　翁昭蓉
                                     法  官  胡宏文
                  　　　　　　　　　 法　官　林麗真
以上正本係照原本作成
如對本判決上訴，須於判決送達後20日內向本院提出上訴狀，同
時表明上訴理由，上訴理由須以適用法規顯有錯誤且所涉及之法
律見解具有原則上之重要性為限，經本院許可後提起第三審上訴
。
中　　華　　民　　國　　96　　年　　6 　　月　　6 　　日
                      　             書記官　李承翰
